【裁判字號】    89,自,33
【裁判日期】    890919
【裁判案由】    偽造文書等
【裁判全文】
臺灣彰化地方法院刑事判決                            八十九年度自字第三三號
    自訴人  即  甲○○
    反訴被  告
    自訴代理人  郭登富律師
                陳大俊律師
    被      告  丙○○
    即  反訴人
右列被告因偽造文書等案件，經自訴人提起自訴及被告提起反訴，本院判決如左：
    主  文
丙○○、甲○○均無罪。
    理  由
一、自訴及反訴意旨略以：緣自訴人甲○○與被告丙○○係親兄弟，其先父張朝宗於
    生前，將其所有之存摺及印章均交與丙○○保管，平日帳戶款項之進出，均委由
    丙○○處理，然丙○○利用張朝宗自民國八十七年二月間因罹患大腸癌開始發病
    時起，未經張朝宗之同意，擅自提領張朝宗所有之台灣省合庫彰儲支庫、彰化支
    庫、中國農民銀行彰化分行、彰化市農會帳戶之存款（據自訴人所陳，侵占之金
    額不詳），侵吞入己，並在其父張朝宗於八十八年十月二十八日過世後，拒不將
    以其父張朝宗名義所投資之團圜建設股份有限公司（下稱團圜公司）之十二萬五
    千股之股權交出，亦將之據為己有，其復在八十八年五月十九日，假其父名義，
    在台灣省合作金庫綜合存款變更契約書內容通知書上，偽造其父張朝宗之簽名，
    並在其父過世後之八十八年十一月三日、十五日，先後偽造其父名義，將其父二
    筆存在台灣省合作金庫之新台幣（下同）四十萬元及二十萬元之定期存款轉存至
    活期性存款中，因認被告涉犯刑法第三百三十五條第一項之侵占罪及第二百十條
    偽造私文書罪嫌，而對被告丙○○提起本件自訴。被告丙○○則以其並未侵占其
    父之財產及偽造文書，而認自訴人甲○○顯係在誣指伊，而據以對甲○○提起誣
    告之反訴。
二、本件自訴人認被告涉犯前揭犯行，無非係以財政部台灣省中區國稅局（以下簡稱
    國稅局）所核發之張朝宗財產清單、所得稅申報書及張朝宗之合作金庫帳戶影本
    等資料為其論斷之依據。然訊據被告丙○○並不否認伊父張朝宗生前，確將其存
    摺及印章交與其保管，並委伊代為處理戶頭中款項之進出等事實，惟其堅決否認
    有何侵占及偽造私文書之犯行，辯稱：伊均係依照其父張朝宗之指示處理金錢，
    決無私吞其款之行為，且團圜公司係伊以其父之名義所投資，伊有匯款資料足以
    證明，而綜合存款變更契約內容通知書係其父本人所簽名，非伊所偽造，再其父
    之定期存款，因有與銀行特約，固於到期後，自動轉為活期性存款，並無偽造可
    言等語。反訴被告甲○○則辯以：伊係依照國稅局所核發其父遺產清單，發現其
    父之遺產顯有短少，始對其弟丙○○提起本件自訴，並無誣告其弟可言等等。
三、按犯罪事實應依證據認定之，無證據不得推定其犯罪事實，又不能證明被告犯罪
    者，應諭知無罪之判決，此於刑事訴訟法第一百五十四條及同法第三百零一條第
    一項分別定有明文。
四、經查：本件自訴人甲○○雖以張朝宗之財產清單及所得稅申報書等資料，據以推
    論張朝宗之存款短少，必遭被告丙○○侵吞云云，然其並未舉出丙○○究係侵吞
    何筆存款、所侵吞之款項究為多少之確切證據，僅含混推論丙○○侵占存款，是
    其此之指控，尚欠明確，自難遽予採信；而查諸張朝宗之前開帳戶，固有款項進
    進出出，然此均係在張朝宗生前所發生，並不足以端出該等款項係遭人侵吞，況
    自訴人、被告及證人丁○○、乙○○及張淑櫻均不否認其父張朝宗生前皆將其帳
    戶交與被告處理，亦難逕以推認該等款項必係遭丙○○侵占；又訊之證人丁○○
    （即自訴人與被告之母）、乙○○（即自訴人與被告之弟）、張淑櫻（即自訴人
    與被告之妹），其三人對張朝宗生前存款之數額均無意見，丁○○更明確表示：
    「錢都在，沒什麼問題．．．我先生過世後，我有將存款會算，都沒有減少，我
    知道有一筆六十多萬元的存款沒少，其他我不知道」（見八十九年四月二十七日
    筆錄），足見其等並不認為張朝宗之存款有短少之情形，是自訴人此之指述，顯
    屬自己推測之詞，要難採信；再自訴人指稱被告尚侵吞以其父名義投資之團圜公
    司之股權，並提出國稅局核發之張朝宗財產清單為證，固屬有據，然訊之被告丙○○堅稱該股權係伊以張朝宗名義投資，並提出其在八十二年七月十九日及八月
    二十一日，分別匯與案外人戊○○五萬元及三十五萬元之匯款單各一紙為證，此
    經本院向台北市第九信用合作社調取戊○○帳戶之交易明細表核對後，確屬無誤
    ，又訊之證人己○○明白結證稱：「丙○○有投資百分之五，他出資一百二十萬
    元．．．他用他父親名義投資．．．他陸續匯了四十萬元至戊○○戶頭，另付八
    十萬元現金，是在八十二年年底才付給我．．．」（見八十九年五月二十九日筆
    錄），而證人丁○○、乙○○，其二人亦證稱被告之前確有投資建築業，丁○○
    更明白表示：張朝宗沒錢投資，是丙○○投資的等等（見八十九年四月十三日、
    四月二十七日筆錄），足見被告辯解實非虛假，則自訴人指稱被告涉有侵占犯嫌
    ，尚屬無據。另自訴人指述被告偽造文書部分，雖提出綜合存款變更契約內容通
    知書及存摺存款戶綜合約定書上「張朝宗」之簽名為證，然觀諸該二紙文件上張
    朝宗之簽名，無論就筆順或筆勢研判，除氣力上有差異外，並未能看出其間有何
    明顯之不同，而當時張朝宗係將其帳戶交與被告處理，此為自訴人所不否認，則
    該紙通知書縱係由被告代簽，於情、於理，均未超乎想像，於法亦無不合，又通
    知書係約定日後改由存戶（指張朝宗）逐筆通知合作金庫轉存定期存款，致變更
    原所約定之活期存款達十萬元以上者，即由合作金庫以十萬元為單位自動轉入定
    期存款之規定，觀其內容，被告並未因此而獲得利益，且對張朝宗亦無明顯之損
    害，實難想像被告有何偽造之理由；至自訴人另指稱張朝宗死後，其於合作金庫
    中四十萬元及二十萬元之定期存款自動轉入活期性存款，亦係被告所偽造，經本
    院向合作金庫函查後，該庫明白表該二筆定期性存款係依契約之約定，在到期後
    自動存入活期性存款，並非被告或他人所辦理等詞，顯見自訴人此之指控，純屬
    誤解，則自訴人所舉之證據，均不足以認定被告確有其所指之犯行。
五、又查被告反訴自訴人誣告部分，雖因本院認自訴人所舉之證據並不足以證明被告
    犯罪，然經核對國稅局所發張朝宗之財產清單、張朝宗之所得稅申報書等資料，
    張朝宗財產確有變動，非無可疑，且團圜公司之股權，更明白登記為張朝宗所有
    ，外人自難判別其內部關係為何，則自訴人在未查明真相，因維護自己繼承權心
    切，貿然對被告提起本件自訴，雖有可議，然主觀上，實難認其有何誣告被告之
    不法意圖，是縱其所指之內容均屬無從證明，亦難因此認其必有誣告之犯行，是
    反訴人指稱自訴人誣告，亦不成立。
六、此外，本院復查無其他積極證據足以證明自訴人及反訴人二人有其等互指之犯行
    ，不能證明其二人犯罪，依法自應為無罪之諭知。
據上論斷，應依刑事訴訟法第三百四十條、第三百四十三條、第三百零一條第一項，
判決如主文。
中    華    民    國    八十九      年      九      月      十九    日
                                臺灣彰化地方法院刑事第一庭
                                    法      官  葛  永  輝
右正本證明與原本無異。
如不服本判決，應於送達後十日內向本院提出上訴狀( 須附繕本 )。
                                    法院書記官  吳    嘉
中    華    民    國    八十九      年      九      月     二十二       日


司法院資訊處製作；財團法人民間司法改革基金會備份。
